ACORDAO-COMPLETO-2513752

ACÓRDÃO 2488/2022 ATA 14/2022 - PRIMEIRA CÂMARA

VISTOS, relatados e discutidos estes autos em que se apreciam, nesta fase processual, embargos de declaração opostos pela Sra. Miriam Ramos Gonzalez da Motta ao Acórdão 11529/2021-TCU-Primeira Câmara, que considerou ilegal e negou registro ao seu ato de aposentadoria,
ACORDAM os Ministros do Tribunal de Contas da União, reunidos em sessão da Primeira Câmara, ante as razões expostas pelo Relator, em:
9.1. com fundamento no art. 34 da Lei 8.443/1992 c/c o art. 287 do RITCU, conhecer dos embargos de declaração opostos, para, no mérito, rejeitá-los;
9.2. dar ciência desta deliberação à recorrente e ao órgão jurisdicionado.

Embargos de declaração opostos ao Acórdão 11.529/2021-1ª Câmara, que considerou ilegal e negou registro a ato de aposentadoria emitido no âmbito do Tribunal Regional do Trabalho da 4ª Região/RS.

Primeira Câmara

3. Interessados/Responsáveis:
3.1. Interessada: Miriam Ramos Gonzalez da Motta (XXX.910.780-XX).

13.1. Ministros presentes: Vital do Rêgo (na Presidência), Benjamin Zymler (Relator) e Jorge Oliveira.
13.2. Ministros-Substitutos presentes: Augusto Sherman Cavalcanti e Weder de Oliveira.

BENJAMIN ZYMLER

Embargos de declaração opostos pela Sra. Miriam Ramos Gonzales da Motta ao Acórdão 11529/2021-TCU-Primeira Câmara, que considerou ilegal o seu ato de aposentadoria, esclarecendo, no entanto, ao órgão jurisdicionado, que, "a despeito da negativa de registro da aposentadoria da interessada, os "quintos" ou "décimos" de funções comissionadas incorporados após a edição da Lei 9.624/1998, uma vez amparados por decisão judicial transitada em julgado, poderão subsistir, nos exatos termos da modulação de efeitos estabelecida pelo Supremo Tribunal Federal no Recurso Extraordinário 638.115, sendo desnecessária, portanto, a emissão de novo ato concessório".
2.	Alega a embargante a ocorrência de obscuridade e contradição na decisão embargada, uma vez que, "se o ato de aposentadoria foi considerado ilegal, e recusado o seu registro, a apontada desnecessidade de emissão de novo ato concessório coloca a servidora, que tem direito ao registro do ato de aposentadoria, em uma lacuna, um limbo jurídico, pois aposentada já está, mas não terá direito ao registro oficial do ato, tendo em vista o apontamento de uma ilegalidade que, ao fim e ao cabo, trata de matéria já discutida pelo Supremo Tribunal Federal em sede de recurso repetitivo, e que culminou, na modulação dos efeitos do Recurso Extraordinário nº 638.115/CE, autorizando os servidores abrigados pelo instituto da coisa julgada a manterem as parcelas de quintos/décimos em seus proventos".
3.	Pretende, assim, o conhecimento e o acolhimento dos embargos, "concedendo efeitos infringentes aos mesmos para fins de modificar a decisão proferida, considerando legal o ato de aposentadoria e dando o respectivo registro ao ato de aposentadoria nº 86103/2019, no sentido de reconhecer como indevida eventual redução ou compensação em futuros reajustes dos valores percebidos na aposentadoria até então pela recorrente, tendo em vista ser beneficiária de decisão judicial transitada em julgado antes da decisão que modulou os efeitos sobre o recebimento desta vantagem, bem como o ato de aposentadoria ter ocorrido antes da mudança de entendimento do TCU".
	É o Relatório.

Felipe Néri Dresch da Silveira (33.779/OAB-RS), representando Miriam Ramos Gonzalez da Motta.

Procurador Rodrigo Medeiros de Lima.

EMBARGOS DE DECLARAÇÃO. APOSENTADORIA. INCLUSÃO NOS PROVENTOS, POR FORÇA DE DECISÃO JUDICIAL TRANSITADA EM JULGADO, DE "QUINTOS" DECORRENTES DE FUNÇÕES EXERCIDAS POSTERIORMENTE À EDIÇÃO DA LEI 9.624/1998. OBSERVÂNCIA DA MODULAÇÃO DE EFEITOS ESTABELECIDA PELO SUPREMO TRIBUNAL FEDERAL NO RECURSO EXTRAORDINÁRIO 638.115. ILEGALIDADE. NEGATIVA DE REGISTRO. INEXISTÊNCIA DE OBSCURIDADE E CONTRADIÇÃO NA DECISÃO EMBARGADA. ESCLARECIMENTOS. CONHECIMENTO. REJEIÇÃO.

APOSENTADORIA (APOS)

Secretaria de Fiscalização de Integridade de Atos e Pagamentos de Pessoal e de Benefícios Sociais (Sefip).

De início, conheço dos embargos declaratórios por estarem preenchidos os seus pressupostos legais e regimentais de admissibilidade.
2.	Quanto ao mérito, dispõe o caput do artigo 34 da Lei 8.443/1992 que "cabem embargos de declaração para corrigir obscuridade, omissão ou contradição da decisão recorrida".
3.	No mesmo sentido, o artigo 287 do RITCU estabelece que "cabem embargos de declaração quando houver obscuridade, omissão ou contradição em acórdão do Tribunal".
4.	Como se sabe, os embargos de declaração são recurso de cognição estrita, que se destinam, exclusivamente, à supressão e/ou correção de vícios ou equívocos eventualmente existentes na decisão recorrida.
5.	Daniel Amorim Assumpção Neves, ao analisar os vícios que legitimam o ingresso dos embargos declaratórios no âmbito do processo civil, ensina que:
"A omissão refere-se à ausência de apreciação de questões relevantes sobre as quais o órgão jurisdicional deveria ter se manifestado, inclusive as matérias que deva conhecer de ofício. Ao órgão jurisdicional é exigida a apreciação tanto dos pedidos como dos fundamentos de ambas as partes a respeito desses pedidos. Sempre que se mostre necessário, devem ser enfrentados os pedidos e os fundamentos jurídicos do pedido e da defesa, sendo que essa necessidade será verificada no caso concreto, em especial na hipótese de cumulação de pedidos, de causas de pedir e de fundamentos de defesa.
[...]
A obscuridade, que pode ser verificada tanto na fundamentação quanto no dispositivo, decorre da falta de clareza e precisão da decisão, suficiente a não permitir a certeza jurídica das questões resolvidas. [...]
[...]
O terceiro vício que legitima a interposição dos embargos de declaração é a contradição, verificada sempre que existirem proposições inconciliáveis entre si, de forma que a afirmação de uma logicamente significará a negação da outra. Essas contradições podem ocorrer na fundamentação, na solução das questões de fato e/ou de direito, bem como no dispositivo, não sendo excluída a contradição entre a fundamentação e o dispositivo, considerando-se que o dispositivo deve ser a conclusão lógica do raciocínio desenvolvido durante a fundamentação. O mesmo poderá ocorrer entre a ementa e o corpo do acórdão e o resultado do julgamento proclamado pelo presidente da sessão e constante da tira ou minuta, e o acórdão lavrado"  (in Manual de Direito Processual Civil, 3ª Ed., Editora Método, p. 718-719 - grifos acrescidos) .
6.	Na espécie, a recorrente sustenta a ocorrência de contradição e obscuridade na decisão embargada, uma vez que, mesmo reconhecendo que a aposentadoria fora concedida em conformidade com a decisão do Supremo Tribunal Federal no que diz respeito aos "quintos" incorporados, dispensando, inclusive, a edição de novo ato de aposentadoria pelo órgão jurisdicionado, o acórdão recorrido, ao final, considerou ilegal e negou registro ao seu ato de aposentação.
7.	A despeito das alegações deduzidas pela recorrente, não há qualquer reparo a ser feito na decisão embargada.
8.	De plano, observo que o Acórdão 11529/2021-TCU-Primeira Câmara se harmoniza perfeitamente com o entendimento expresso pelo STF no RE 638.115: de um lado, reconhece a ilicitude da inclusão de "quintos" posteriores a 8/4/1998 nos proventos da inativa; de outro, admite a continuidade dos respectivos pagamentos, em respeito à coisa julgada.
9.	Com efeito, a negativa de registro da aposentadoria da embargante é mera decorrência do juízo de ilegalidade sobre a composição de seus proventos, que foram acrescidos de "quintos" auferidos após a definitiva extinção do instituto de incorporação. Tal juízo, como se sabe, foi inequivocamente declarado pelo STF na Tese 395, firmada em regime de repercussão geral:
"Ofende o princípio da legalidade a decisão que concede a incorporação de quintos pelo exercício de função comissionada no período de 8/4/1998 até 4/9/2001, ante a carência de fundamento legal"  (grifos acrescidos) .
10.	Ora, de rigor, a negativa de registro de uma aposentadoria pelo Tribunal implica a necessidade da edição de outro ato pela origem, escoimado das falhas apontadas pela Corte, ou, alternativamente, o retorno do servidor à condição de ativo. É que, nessa circunstância, o ato originalmente editado, uma vez não aperfeiçoado, deixa de produzir seus regulares efeitos.
11.	Ocorre que, no caso concreto, a existência de decisão judicial transitada em julgado, assegurando, em específico, a manutenção da parcela impugnada, impede o saneamento da concessão. Daí, o esclarecimento ao gestor de pessoal a respeito, já que a deliberação desta Corte não poderia infirmar os efeitos da ordem judicial, mantidos íntegros enquanto subsistente a sentença.
12.	Por fim, não se pode olvidar a natureza complexa dos atos de pessoal sujeitos a registro (como as admissões e concessões) , caracterizados, para sua formação, pela manifestação de vontade de dois ou mais órgãos. 
13.	Também não se pode perder de vista o princípio da independência das instâncias. Assim, a existência de decisão judicial na gênese de ato administrativo não impõe, necessariamente, seu registro pelo TCU. O ponto, inclusive, já foi abordado pelo STF, como na apreciação do MS 23.665/DF, quando o Ministro Maurício Corrêa, em voto acolhido à unanimidade pelo plenário da Corte Constitucional, anotou:
"[...] o Tribunal de Contas pode negar o registro de atos de aposentadoria, ainda quando objeto de decisões originárias de juízes ou tribunais, salvo aquelas em que for parte e que tenham como finalidade específica o registro respectivo".
14.	De tanto, resulta que não há na decisão embargada a obscuridade e a contradição alegadas, impondo-se a rejeição dos embargos de declaração opostos.
	Ante o exposto, VOTO no sentido de que o Tribunal adote o Acórdão que ora submeto à deliberação deste Colegiado.
TCU, Sala das Sessões, em 10 de maio de 2022.
BENJAMIN ZYMLER 
Relator